【裁判字號】    98,易,3562
【裁判日期】    990610
【裁判案由】    詐欺
【裁判全文】
臺灣臺中地方法院刑事判決              98年度易字第3562號
公  訴  人  臺灣臺中地方法院檢察署檢察官
被      告  戊○○
上列被告因詐欺案件，經檢察官提起公訴（98年度偵字第19636
號、第22212號），本院判決如下：
    主    文
戊○○無罪。
    理    由
壹、證據能力之判斷：按被告以外之人於審判外之陳述雖不符刑
    事訴訟法第159條之1至之4等4條之規定，而經當事人於審判
    程式同意作為證據，法院審酌該言詞陳述或書面陳述作成時
    之情況，認為適當者，亦得為證據，刑事訴訟法第159條之5
    第1項定有明文。其立法意旨在於傳聞證據未經當事人之反
    對詰問予以核實，原則上先予排除。惟若當事人已放棄反對
    詰問權，於審判程式中表明同意該等傳聞證據可作為證據，
    基於尊重當事人對傳聞證據之處分權，及證據資料愈豐富，
    愈有助於真實發見之理念，且強化言詞辯論主義，使訴訟程
    式得以順暢進行，上開傳聞證據亦均具有證據能力。經查，
    被告及檢察官就本院所引用卷內被告以外之人於審判外之陳
    述，於審判程式均同意作為證據，且本院審酌前開證據資料
    作成時之情況，均無不法之情事，且與待證事實具有關聯性
    ，認為適宜作為本案之證據，故均有證據能力，先予敘明。
貳、實體部分：
一、公訴意旨略以：辛○○、未○○與辰○○共同意圖為自己不
    法之所有，基於詐欺取財之犯意聯絡，自98年4月間起，由
    辛○○出資先後承租臺中市西屯區○○○○街7號「劍橋企
    業大樓」7樓房屋及臺中市○○街527號3樓（自98年7月間起
    遷移至此處）設立機房，作為從事電話詐騙之據點，並出資
    購買電腦及網路設備等各項機器設備，由未○○擔任前開據
    點之現場負責人，辰○○則負責架設、維修前開電腦及網路
    設備等事宜。俟籌畫完備，前開詐騙電信機房即開始運作，
    並自98年4月間起至同年8月12日上午11時30分止，庚○○（
    自98年4、5月間起參與）、丙○○（自98年8月5日起參與）
    、甲○○（自98年8月初起參與）、癸○○（自98年8月1日
    起參與）、卯○○（冒名寅○○、自98年8月5日起參與）、
    己○○（自98年8月1日起參與）、壬○○（自98年8月5日起
    參與）、子○○（自98年7月底起參與）、丑○○（自98 年
    8月5日起參與）、午○○（自98年8月5日起參與）、丁○○
    （自98年8月1日起參與）、乙○○（自98年8月1日起參與）
    等亦共同意圖為自己不法之所有，基於詐欺取財之犯意聯絡
    ，陸續參與該詐騙集團，與辛○○、未○○、辰○○及庚○○共同詐騙大陸地區不特定民眾（辛○○、未○○、辰○○
    、庚○○、丙○○、甲○○、癸○○、己○○、壬○○、子
    ○○、程子衿、午○○、丁○○、乙○○等人，本院已另行
    審結，目前上訴臺灣高等法院臺中分院審理中，另卯○○由
    本院通緝中）。渠等之詐騙分工方式為：由辰○○使用電腦
    網路主機發射內容略為：「公安局郵件未領」之語音至大陸
    地區不特定民眾之電話，俟大陸地區民眾依語音所留電話回
    撥時，便由該詐騙集團第一線成員子○○、丑○○、午○○
    、丁○○、乙○○接話，佯裝為中國電信或郵政局客服人員
    ，再依據未○○提供之教戰守則，告知大陸地區民眾略以：
    有郵件未領，須提供姓名、身份證字號及電話以便查詢郵件
    等語；子○○、丑○○、午○○、丁○○、乙○○再將該電
    話轉接至第二線接話員丙○○、甲○○、癸○○、寅○○、
    己○○、壬○○、未○○、辰○○、戊○○，冒充大陸公安
    接話，並使用無線電話及電腦鍵盤，製造呼叫總台查詢被害
    人身份證字號及使用電腦設備查詢資料之背景聲，再根據未
    ○○提供之教戰守則謊稱略以：郵件內容為公安局傳票，被
    害民眾之身份證遺失，為確保帳戶未被冒領，須提供其使用
    之帳戶及帳戶內金額，被害民眾須至ATM操作，以簽署1份保
    單等語；未○○、辰○○再假扮第三線金融局人員接話，指
    引被害民眾至提款機，教導民眾操作，致該等民眾陷於錯誤
    ，依未○○、辰○○之指示操作提款機，遂將帳戶內部分或
    全部金額匯轉入該詐欺集團指定之人頭帳戶。俟被害人匯款
    後，由庚○○以網路電話skype通知在大陸地區擔任車手真
    實姓名年籍不詳之人，至金融機構提款機提領贓款；得手後
    ，由未○○按詐欺而得之金額，分別分配第一線人員4%之報
    酬、第二線人員5%之報酬、第三線人員5%之報酬，辛○○分
    得詐騙金額所得之15%，並由辛○○每個月發放月薪新臺幣
    （下同）2萬5000元予庚○○。嗣於98年8月12日上午11時30
    分許，警方持臺灣臺中地方法院法官核發之搜索票，至臺中
    市○○街527號3樓執行搜索查獲。因認被告戊○○涉有刑法
    第339條第1項之詐欺取財罪嫌云云。
二、按犯罪事實應依證據認定之，無證據不得推定其犯罪事實，
    刑事訴訟法第154條定有明文。又如未能發現相當證據，或
    證據不足以證明，自不能以推測或擬制之方法，以為裁判基
    礎（最高法院40年臺上字第86號判例參照）；再刑事訴訟法
    第161條第1項規定：檢察官就被告犯罪事實，應負舉證責任
    ，並指出證明之方法，因此檢察官對於起訴之犯罪事實，應
    負提出證據及說服之實質舉證責任。其所提證據之證明力必
    須達於使法院確信起訴之犯罪事實為真實程度，倘其所提出
    之證據，不足為被告有罪之積極證明，或其闡明之證明方法
    ，無從說服法官以形成被告有罪之心證，而有合理懷疑存在
    者，基於無罪推定之原則，即應為被告無罪判決之諭知。
三、訊據被告戊○○固坦承上開時間、地點，員警查獲辛○○等
    人共犯上開詐欺取財犯行，而當時其亦在場之事實，然堅詞
    否認已與辛○○等人共同實施詐騙行為，辯稱；當天早上是
    由乙○○介紹前往應徵工作，自己還在觀察別人操作中，尚
    未及著手參與，即已為員警查獲等情。而按刑法上所謂之未
    遂犯，依照刑法第25條第1項之規定，係限於「已著手於犯
    罪行為之實行」始得構成，所謂「著手」是基於犯罪由決意
    、準備、著手、實施等階段的判斷。未遂犯之成立至少必須
    已著手於犯罪行為之實行而不遂，始能構成。是以，本件首
    須判斷者，應為被告戊○○所為，是否已足夠成刑法之著手
    行為，或與其餘被告間已足認定達成共同犯罪之合意，經查
    ：
（一）本件共同被告辛○○、未○○、辰○○、庚○○、丙○○
      、甲○○、己○○、壬○○、卯○○（筆錄冒名寅○○）
      、子○○、程子衿、午○○、丁○○、乙○○等人，於警
      訊或偵查中，雖均坦承參與上開向大陸地區人民詐欺取財
      之犯行，復有扣案物品可為佐證，足認員警於上開地點查
      獲之犯罪，確屬向大陸地區人民詐欺取財之犯罪模式無誤
      。然上開共同被告除自白自己參與之工作，並指認相關其
      他被告分工之情形，但卻無人指證本件被告戊○○在該犯
      罪集團中擔任何種工作，是被告戊○○上開所稱，當日是
      前往應徵等情，並非刻意虛構之詞。
（二）再共同被告癸○○於警訊中，雖指認被告戊○○已上班幾
      天，在背教戰手則、聽錄音帶云云（99年度偵字第19636
      號卷第177頁），彷彿被告戊○○並非當日才到查獲地點
      云云，然癸○○於本院審理中以證人身分具結證稱：「他
      （指被告戊○○）確實是那天去上班沒錯，可能是警察問
      時，我把人的號碼搞錯了，而且沒有給我看清楚筆錄，被
      告確實是那天來上班被抓沒錯」（本院卷99年5月27日審
      理筆錄第16頁），其於本院審理中，已然更正自己在警訊
      時證述之情節，據此證人前後不一之指認，本院亦難以認
      定，證人在警訊中所述關於被告戊○○不利之部分，有較
      其於本院經具結後之證述情節，有特別可信之情形，癸○○之警訊筆錄實難採為對於被告戊○○不利之認定依據。
（三）再共同被告乙○○、未○○於本院審理中，均以證人身分
      具結證稱，被告戊○○確實是當日早上才剛到現場應徵工
      作，尚未參與任何工作，只是在坐在門口沙發聽錄音帶（
      本院卷99年5月27日審理筆錄第8頁）、或者是看東西（本
      院卷99年5月27日審理筆錄第12頁）等情，2人均說明被告
      戊○○尚未及參與該詐欺集團犯行，即遭員警查獲等情，
      此與癸○○於本院所述前開情節，均相一致。是被告戊○○所辯當天早上是由乙○○介紹前往應徵工作，自己還在
      觀察別人操作中，尚未及著手參與，即已為員警查獲等情
      ，應屬可採。
（四）再所謂「共謀共同正犯」，係指以自己犯罪之意思，事先
      同謀，而由其中一部份人實施犯罪之行為。雖共謀者並未
      實際下手實施，但因其與實施犯罪之一部分人員，早已達
      成犯罪之謀議，故亦以共犯識之。本件被告雖前往應徵工
      作，而據未○○本院審理中證稱，已向被告說明，此處是
      從事向大陸地區人民詐騙財物之工作（本院卷99年5月27
      日審理筆錄第9頁）等情。然本件被告戊○○僅係當日始
      前往該處應徵工作，已如上述，其並非事前與未○○等共
      同被告有所謀議，亦難認為戊○○已與其他共同被告達成
      共同犯罪之合意，而推由其他共同被告下手實施，是亦難
      以認定被告戊○○與其他被告間，有何共犯關係。
（五）又所謂已著手於犯罪行為之實行，係指對於構成犯罪要件
      之行為，已開始實行者而言，若於著手此項要件行為以前
      之準備行動，係屬預備行為，除法文有處罰預備犯之明文
      ，應依法處罰外，不能遽以未遂犯罪論擬，最高法院27年
      滬上字第54號判例、30年臺上字第68 4號判例意旨可資參
      照。被告戊○○當日前往應徵工作，即被員警查獲，其尚
      未著手於詐欺取財之犯罪行為，自難謂係詐欺取財未遂。
      至其縱有聽錄音帶、觀看別人工作之舉止，此係準備參與
      詐欺取財之預備行為，刑法對於預備詐欺取財並無處罰明
      文，亦難令負何種罪責。
四、綜上所述，被告戊○○雖有於上開時間，前往查獲地點應徵
    工作之行為，然據公訴人所提之證據，尚不足以證明被告戊○○有已與其他在場被告達成共同犯罪之合意，或已著手實
    施詐欺取財之犯行，此外復查無其他積極證據，足資證明被
    告戊○○確有公訴人所指之犯行。本件既不能證明被告戊○○犯罪，參諸刑法所揭示「無罪推定」之原則及前揭條文、
    判例之意旨，自應為被告戊○○無罪之諭知。
五、至臺灣臺中地方法院檢察署檢察官以98年度偵字第25070號
    案件移送併辦部分，雖與本件犯罪事實相同，但因本件此部
    分經為無罪之諭知，是被告戊○○部分無從併辦，應退由檢
    察官另為適當之處置。
六、據上論斷，依刑事訴訟法第301條第1項，判決如主文。
本案經檢察官巳○○到庭執行職務
中    華    民    國    99    年    6    月    10    日
                  刑事第八庭    審判長法  官  許金樹
                                      法  官  洪俊誠
                                      法  官  劉國賓
以上正本證明與原本無異。
如不服本判決應於收受判決後10日內向本院提出上訴書狀，並應
敘述具體理由；其未敘述上訴理由者，應於上訴期間屆滿後20日
內向本院補提理由書（均須按他造當事人之人數附繕本）「切勿
逕送上級法院」。
                                      書記官  張隆成
中    華    民    國    99    年    6    月    10    日

司法院資訊處製作；財團法人民間司法改革基金會備份。
